臺灣宜蘭地方法院民事判決
111年度訴字第88號
原      告  林讚祥  
            林志傑  
共      同
訴訟代理人  吳振東律師
被      告  林阿心  

            鍾林秀茵

            林金魚  
            林峰佑  

            林秀耕  

            林美織  
            魏林姿均
            林姿吟  

            林家名  
            林國鐘  
            陳林淑惠


            林戴阿緞
            林文煌  

            林文龍  
            林麗華  

            林明玉  
            林張春魚

上列當事人間請求塗銷地上權登記事件，本院於民國111年4月7
日言詞辯論終結，判決如下：
    主      文
被告應將坐落宜蘭縣○○鄉○○○段000地號土地上，如附表所示之地
上權登記予以塗銷。
原告其餘之訴駁回。
訴訟費用新臺幣參萬零柒元由被告連帶負擔。
    事實及理由
壹、程序方面：
一、按訴狀送達後，原告不得將原訴變更或追加他訴，但請求之
    基礎事實同一、該訴訟標的對於數人必須合一確定時，追加
    其原非當事人之人為當事人、不甚礙被告之防禦及訴訟之終
    結者，不在此限，民事訴訟法第255條第1項第2、5、7款定
    有明文。又不變更訴訟標的，而補充或更正事實上或法律上
    之陳述者，非為訴之變更或追加，民事訴訟法第256條亦有
    明定。經查，原告於民國110年10月13日起訴時，以坐落宜
    蘭縣○○鄉○○○段000地號土地（重測前為大吉段599地號土地
    ，下稱系爭土地）如附表所示之地上權（下稱系爭地上權）
    登記名義人林阿水之被繼承人為被告，訴請被告就系爭地上
    權辦理繼承登記後塗銷系爭地上權。嗣因查得林張春魚亦為
    系爭地上權登記名義人林阿水之再轉繼承人，爰於110年11
    月3日具狀追加林張春魚為被告，並就訴之聲明為相應之更
    正。經核原告所為與前揭規定相符，應予准許。
二、被告經合法通知，均未於最後言詞辯論期日到場，核無民事
    訴訟法第386條所列各款事由，爰依原告之聲請，由其一造
    辯論而為判決。
貳、實體方面：　　
一、原告主張：系爭土地為原告所共有，其上設定有如附表所示
    之系爭地上權。然系爭地上權登記名義人林阿水於38年11月
    16日未經當時系爭土地所有人林石發之同意或會同，亦未依
    當時有效適用之土地登記規則第17條後段及第32條規定，未
    符合單獨申請地上權登記之要件，即單獨向地政事務所聲請
    就林石發所有之系爭土地為地上權設定，系爭土地所有人林
    石發與聲請人林阿水間未就設定系爭地上權之物權契約達成
    合意，自不生設定地上權之效力，而屬自始無效，嗣原告輾
    轉取得系爭土地之所有權，則系爭地上權登記顯有害於土地
    所有權人所有權之圓滿行使。又系爭地上權設定權利人林阿
    水業於54年6月3日死亡，被告等人為其繼承人及再轉繼承人
    ，原告自得本於所有權人之地位，依民法第767條第1項中段
    及繼承之法律關係提起本訴。並聲明：被告應就坐落系爭土
    地如附表所示之系爭地上權辦理繼承登記後，將系爭地上權
    登記塗銷。
二、被告均未於言詞辯論期日到場，亦未提出書狀作任何聲明或
    陳述。
三、本院之判斷：
㈠、原告主張之事實，業據其提出與所述相符之系爭土地登記簿
    、系爭土地登記第一類謄本、他項權利登記聲請書及其附件
    、繼承系統表暨戶籍謄本、本院羅東簡易庭查詢表及索引卡
    查詢資料為證（見羅簡卷第9至27頁、第32至64頁、第70至7
    4頁；本院卷第131頁）。而被告均已於相當時期受合法之通
    知，未於言詞辯論期日到庭，復未提出書狀爭執，依民事訴
    訟法第280條第3項前段準用第1項前段規定，視同自認，堪
    信原告前揭主張為真。
㈡、按共有物之處分、變更、及設定負擔，應得共有人全體之同
    意；法律行為，不依法定方式者，無效；所有人對於妨害其
    所有權者，得請求除去之，民法第819條第2項、第73條、第
    767條第1項中段分別定有明文。又69年3月1日修正施行前之
    土地登記規則第17條前段規定「登記，應由權利人及義務人
    共同聲請之」。因此，依前揭法令規定，地上權契約之成立
    ，原則上應由全體權利人與全體義務人達成設定地上權之意
    思合致，再由全體權利人與全體義務人檢具申請文件共同向
    地政機關提出登記申請，經完成登記，權利人始能合法取得
    地上權。倘若權利人根本未與義務人達成設定地上權之意思
    合致，亦未與義務人共同提出登記申請，縱使地政機關失查
    而許權利人登記，該項地上權登記仍存有無效之原因，應屬
    無效。
㈢、經查，系爭地上權登記既有前述事由，難認系爭土地當時之
    所有權人林石發已與林阿水達成設定地上權之意思合致，亦
    難認為係共同提出地上權登記之申請，地上權設定並不符前
    揭申請登記之法定要件，縱使地政機關失查而許林阿水登記
    為地上權人，依前揭說明，該項地上權登記仍屬無效。從而
    ，系爭地上權設定登記既有前述自始無效之原因，則系爭地
    上權之存在即屬對於系爭土地所有權之妨害，是原告本於所
    有權人地位，依民法第767條第1項中段規定，請求地上權登
    記名義人林阿水之繼承人及再轉繼承人即全體被告塗銷如附
    表所示之系爭地上權，為有理由，應予准許。
㈣、至原告請求被告等人就系爭地上權辦理繼承登記之部分，本
    件既已認定如附表所示系爭地上權登記自始無效，林阿水本
    即負有塗銷登記之義務，且被告等人亦無合法之地上權可為
    繼承登記，原告自無請求林阿水之全體繼承人即被告等人就
    系爭地上權辦理繼承登記後再為塗銷之必要（最高法院91年
    度台上字第1350號判決參照）。是原告請求被告等人辦理繼
    承登記部分，核無必要，且無理由，應予駁回。
四、綜上所述，原告請求判決被告塗銷如附表所示之系爭地上權
    ，為有理由，應予准許，請求判命繼承登記部分則無理由，
    應予駁回，爰判決如主文第一至二項所示。
五、本件事證已經明確，兩造其餘攻擊、防禦方法及所提證據，
    均與判決結果不生影響，不一一論列。
六、訴訟費用負擔之依據：民事訴訟法第78條、第85條第2項。
中　　華　　民　　國　　111 　年　　4 　　月　　21　　日
                  民事庭  法　官  謝佩玲
以上正本係照原本作成。
如對本判決上訴，須於判決送達後20日內向本院提出上訴狀。
如委任律師提起上訴者，應一併繳納上訴審裁判費。
中　　華　　民　　國　　111 　年　　4 　　月　　21　　日
                          書記官　黃家麟
附表：系爭地上權
編號 地上權坐落土地 1 宜蘭縣○○鄉○○○段000地號土地（重測前：大吉段599地號） 所有權人：林讚祥、林志傑（權利範圍各2分之1） 土地面積：428.06㎡ 登記次序：0001 權利種類：地上權 收件年期：民國38年 字號：下三結字第002016號 登記日期：（空白） 登記原因：設定 權利人：林阿水 權利範圍：1分之1 存續期間：（空白） 地租：年租新臺幣伍元 權利標的：所有權 設定權利範圍：（土地一部） 證明書字號：五結字第001700號 設定義務人：林讚祥 其他登記事項：（空白）